ACORDAO-COMPLETO-2536012

ACÓRDÃO 6558/2022 ATA 34/2022 - PRIMEIRA CÂMARA

VISTOS, relatados e discutidos estes autos de tomada de contas especial instaurada mediante a conversão de representação, determinada pelo Acórdão 9752/2020-TCU-Primeira Câmara, em face de irregularidades na aplicação dos recursos oriundos do Fundo Nacional de Desenvolvimento da Educação (Fnde) no Município de Curaça/PA, utilizados para contratação do fornecimento gêneros alimentícios às unidades escolares do município,
ACORDAM os Ministros do Tribunal de Contas da União, reunidos em sessão da Primeira Câmara, ante as razões expostas pelo Relator, em:
9.1. considerar revéis dos responsáveis Sr. Joaquim Ribeiro da Luz e Aiky Comércio e Distribuidora Ltda., com fundamento no art. 12, § 3º, da Lei 8.443/1992;
9.2. rejeitar parcialmente as alegações de defesa do Sr. Jefferson Ferreira de Miranda;
9.3. julgar irregulares as contas dos responsáveis Srs. Jefferson Ferreira de Miranda (então Prefeito do Município de Curuçá/PA) e Joaquim Ribeiro da Luz (então Secretário Municipal de Educação) bem como da empresa Aiky Comércio e Distribuição Ltda, com fundamento nos arts. 1º, inciso I, 16, inciso III, alíneas "b" e "c", e § 2º, da Lei 8.443/92 c/c os arts. 19 e 23, inciso III, da mesma Lei, e com os arts. 1º, inciso I, 209, incisos II e III, e § 5º, 210 e 214, inciso III, do Regimento Interno/TCU, e condená-los solidariamente ao pagamento das quantias a seguir especificadas, com a fixação do prazo de quinze dias, a contar das notificações, para comprovarem, perante o Tribunal (art. 214, inciso III, alínea "a", do Regimento Interno) , o recolhimento das dívidas aos cofres do Fundo Nacional de Desenvolvimento da Educação - FNDE, atualizadas monetariamente e acrescidas dos juros de mora, calculados a partir das datas discriminadas, até a data dos recolhimentos, na forma prevista na legislação em vigor, abatendo-se, na oportunidade, os valores já ressarcidos:
	VALOR ORIGINAL (R$) 
	DATA DA OCORRÊNCIA
	DÉBITO/CRÉDITO

	22.715,02
	27/4/2017
	Débito

	30.197,87
	13/6/2017
	Débito

	2.077,86
	6/7/2017
	Débito

	19.247,37
	6/7/2017
	Débito

	13.238,38
	21/9/2017
	Débito

	16.918,72
	21/9/2017
	Débito

	1.554,51
	26/10/2017
	Débito

	7.015,46
	26/10/2017
	Débito

	11.781,15
	26/10/2017
	Débito

	15.902,35
	26/10/2017
	Débito

	23.820,27
	21/11/2017
	Débito

	946,05
	18/12/2017
	Débito

	2.292,18
	18/12/2017
	Débito

	2.324,83
	28/12/2017
	Débito

	11.831,82
	28/12/2017
	Débito

	10.292,51
	25/5/2018
	Débito

	19.548,96
	25/5/2018
	Débito

	32.271,11
	15/6/2018
	Débito

	 (32.736,06) 
	15/6/2018
	Crédito

9.4. aplicar aos responsáveis Srs. Jefferson Ferreira de Miranda e Joaquim Ribeiro da Luz,  assim como à empresa Aiky Comércio e Distribuição Ltda., a multa prevista no art. 57 da Lei 8.443/1992 c/c o art. 267 do Regimento Interno, no valor individual de R$ 20.000,000, com a fixação do prazo de quinze dias, a contar das notificações, para comprovarem, perante o Tribunal (art. 214, inciso III, alínea "a", do Regimento Interno) , o recolhimento das dívidas aos cofres do Tesouro Nacional, atualizadas monetariamente desde a data deste acórdão até a dos efetivos recolhimentos, se forem pagas após o vencimento, na forma da legislação em vigor;
9.5. aplicar ao Sr. Joaquim Ribeiro da Luz a multa prevista no art. 58, inciso II, da Lei 8.443/1992 c/c o art. 268, inciso II, do Regimento Interno, no valor de R$ 5.000,00, fixando-lhe o prazo de 15 (quinze) dias, a contar da notificação, para comprovar, perante o Tribunal (art. 214, inciso III, alínea "a", do Regimento Interno) , o recolhimento da dívida aos cofres do Tesouro Nacional, atualizada monetariamente desde a data do presente acórdão até a do efetivo recolhimento, se for paga após o vencimento, na forma da legislação em vigor;
9.6. autorizar, desde logo, nos termos do art. 28, inciso II, da Lei 8.443/1992, a cobrança judicial das dívidas, caso não atendidas as notificações;
9.7. encaminhar cópia deste acórdão à Procuradoria da República no Estado do Pará, nos termos do § 3º do art. 16 da Lei 8.443/1992 c/c o §7º do art. 209 do Regimento Interno do TCU, para adoção das medidas cabíveis; e
9.8. dar ciência deste acórdão à Prefeitura Municipal de Curuçá/PA, ao Fundo Nacional de Desenvolvimento da Educação - FNDE e aos responsáveis.

Tomada de contas especial instaurada mediante a conversão de representação, determinada pelo Acórdão 9752/2020  TCU  1ª Câmara, em face de irregularidades na aplicação dos recursos oriundos do Fundo Nacional de Desenvolvimento da Educação (Fnde) no Município de Curaça/PA, utilizados para contratação do fornecimento gêneros alimentícios às unidades escolares do município

Primeira Câmara

Prefeitura Municipal de Curuçá - PA.

3. Responsáveis: Aiky Comércio e Distribuição Ltda. (04.848.586/0001-08); Jefferson Ferreira de Miranda (XXX.679.722-XX); Joaquim Ribeiro da Luz (XXX.446.692-XX).

13.1. Ministros presentes: Walton Alencar Rodrigues (Presidente) e Vital do Rêgo.
13.2. Ministro-Substituto convocado: Marcos Bemquerer Costa.
13.3. Ministros-Substitutos presentes: Augusto Sherman Cavalcanti (Relator) e Weder de Oliveira.

AUGUSTO SHERMAN

Inicio o presente relatório pela transcrição da instrução constante à peça 160, produzida no âmbito da SecexEducação, cujas proposições foram acolhidas pelos dirigentes da unidade (peças 161/162) :
"INTRODUÇÃO
1.	Cuidam os autos de tomada de contas especial instaurada por este Tribunal, em desfavor dos Srs. Jefferson Ferreira de Miranda, CPF XXX.679.722-XX, enquanto Prefeito Municipal de Curuçá/PA, desde 1/1/2017, e Joaquim Ribeiro da Luz, CPF XXX.446.692-XX, enquanto Secretário Municipal de Educação, no período de 2/1/2017 a 31/12/2018, e da empresa Aiky Comércio e Distribuição Ltda., CNPJ 04.848.586/0001-08, em razão de inexecução parcial do Contrato nº 2017/024, celebrado em 16/8/2017 entre o Fundo Municipal de Educação de Curuçá/PA e a empresa Aiky Comércio e Distribuição Ltda., para fornecimento de gêneros alimentícios diretamente às escolas de ensino fundamental, tanto da zona urbana como da  rural, com recursos do Programa Nacional de Alimentação Escolar-PNAE.
HISTÓRICO 
2.	A presente tomada de contas especial originou-se de representação (TC Processo 027.506/2017-7) da empresa RCVR de Oliveira Ltda. - EPP (CNPJ 15.300.567/0001-50) a respeito de supostos vícios de procedimento na condução do Pregão Presencial SRP nº 024/2017, de responsabilidade da Prefeitura Municipal de Curuçá/PA, o qual tinha por objeto a seleção para a contratação de pessoa jurídica para fornecimento de gêneros alimentícios perecíveis e não perecíveis para alimentação dos alunos matriculados nas escolas da rede municipal de ensino do município de Curuçá/PA, conforme peças 4 e 5 deste processo.
3.	Após as devidas apurações realizadas no âmbito daquele processo de representação, o que levou, inclusive à realização de uma inspeção junto à Prefeitura Municipal de Curuçá/PA, em especial junto à sua Secretaria Municipal de Educação, a fim de verificar toda a documentação atinente ao Pregão Presencial SRP 24/2017 e à execução do contrato advindo daquele procedimento licitatório (peças 16, 18 e 53) , formulou-se uma série de audiências prévias contra diversos responsáveis que, após a análise de suas respectivas respostas (peça 131) , resultaram na edição do Acórdão 9752/2020-TCU-Primeira Câmara, proferido em 15/9/2020 (peça 1) , que dispôs o seguinte:
	(...) 
	9.6. determinar, com fundamento no art. 47 da Lei 8.443/1992, no art. 252 do Regimento Interno e no art. 41 da Resolução TCU 259/2014, a constituição de processo apartado de Tomada de Contas Especial, desde logo ficando autorizado, com fulcro nos arts. 10, § 1º, e 12, incs. I e II, da Lei 8.443/1992 c/c o art. 202, incs. I e II do RI/TCU, que se realize, naquele feito, a citação solidária dos srs. Joaquim Ribeiro da Luz, enquanto Secretário Municipal de Educação de Curuçá/PA no período de 2/1/2017 a 31/12/2018, e Jefferson Ferreira de Miranda, enquanto Prefeito Municipal de Curuçá/PA no quadriênio 2017/2020, e da empresa Aiky Comércio e Distribuição Ltda., para que, no prazo de 15 (quinze) dias, apresentem alegações de defesa e/ou recolham, aos cofres do Fundo Nacional de Desenvolvimento da Educação - FNDE, as quantias indicadas no quadro a seguir, atualizadas monetariamente a partir das respectivas datas até a data do efetivo recolhimento e abatendo-se valores acaso já satisfeitos, nos termos da legislação vigente: 
	9.6.1. Parcelas do débito:
	(...) 
	9.6.2. Irregularidade: inexecução parcial do Contrato nº 2017/024, celebrado em 16/8/2017 entre o Fundo Municipal de Educação de Curuçá e a empresa Aiky Comércio e Distribuição Ltda., uma vez que a empresa foi autorizada a entregar os produtos contratados no Departamento de Alimentação Escolar, embora disposição contratual a obrigasse a efetuar a entrega dos gêneros alimentícios diretamente nas 'Escolas Municipais de Ensino Fundamental, tanto da Zona urbana como na rural', contrariando os arts. 60, parágrafo único, e 66 da Lei 8.666/1993, os itens 7.4, 4.2.17 e 6.2.8 do edital, os itens 4.3 e 8.1 do Termo de Referência e a Cláusula Quinta do Termo de Contrato, sem a formalização de aditivo que o permitisse e sem que, por conta de tal forma de proceder, se exigisse, da empresa fornecedora, o desconto, ou a restituição, relativos à despesa em que incorreria para entregar os produtos alimentícios diretamente nos estabelecimentos de ensino, bem como pagamentos com possível sobrepreço no âmbito do ajuste firmado com a empresa Aiky, tendo em vista os valores por ela cobrados em comparação com aqueles obtidos pela Prefeitura Municipal de Curuçá/PA por intermédio do Pregão Presencial 010/2018 para os mesmos produtos;
	9.7. autorizar a unidade técnica encarregada da instrução do feito, para a constituição da TCE referida no item precedente, extrair, destes autos, cópia das peças 2 a 9, 11 a 16, 17 a 18, 23, 27, 32 a 36, 38 a 39, 46 a 50, 52 a 53, 63 a 64, 67 a 70, 74, 77, 80, 82 a 84, 86 e 117 a 126, devendo os expedientes que levarem a efeito as citações conter os alertas e esclarecimentos do art. 202, § 1º, do RI/TCU, do art. 12, §§ 2º e 3º, da Lei 8.443/1992 e do art. 12, incs. VI e VII, da Resolução TCU 170/2004 e considerar, quanto à individualização das condutas de que decorreram os débitos:
	9.7.1. no que se refere os srs. Joaquim Ribeiro da Luz e Jefferson Ferreira de Miranda: autorizar a empresa Aiky Comércio e Distribuição Ltda. a efetuar a entrega dos produtos em local diferente daquele avençado no Contrato 2017/024, sem a formalização de termo aditivo e sem exigir da empresa a restituição dos valores relativos à despesa em que incorreria para entregar os produtos alimentícios diretamente nas 'Escolas Municipais de Ensino Fundamental, tanto na Zona urbana como na rural', bem como realizar pagamentos com possível sobrepreço no âmbito do mencionado ajuste firmado com a empresa Aiky, tendo em vista os valores por cobrados por aquela empresa em comparação com aqueles obtidos pela Prefeitura Municipal de Curuçá/PA por intermédio do Pregão Presencial 010/2018 para os mesmos produtos;
	9.7.2. no que se refere à empresa Aiky Comércio e Distribuição Ltda.: receber o pagamento dos produtos fornecidos por conta do Contrato 2017/024 com o valor acrescido de despesa relativa à obrigação contratual de entregá-los diretamente nas 'Escolas Municipais de Ensino Fundamental, tanto na Zona urbana como na rural', embora a entrega haja sido realizada no Departamento de Alimentação Escolar, bem como receber pagamentos com possível sobrepreço no âmbito do referido ajuste, tendo em vista os valores nele cobrados em comparação com aqueles obtidos pela Prefeitura Municipal de Curuçá/PA por intermédio do Pregão Presencial 010/2018 para os mesmos produtos; 
9.8. autorizar a realização no âmbito da TCE referida no item 9.6 deste Acórdão, com fulcro nos arts. 10, §1º, e 43, inc. II, da Lei 8.443/1992 c/c o art. 250, inc. IV, da audiência do sr. Joaquim Ribeiro da Luz, então Secretário Municipal de Educação de Curuçá/PA, a fim de que, no prazo de 15 (quinze) dias, apresente razões de justificativa quanto a haver publicado o aviso de licitação referente ao Pregão Presencial 24/2017, sem que dele constassem maiores detalhes sobre a licitação, tais como números de telefone para contato, endereço de e-mail ou outros meios de obtenção do edital e anexos sem a necessidade de comparecimento à administração municipal, falha que pode haver contribuído significativamente para a redução do número de participantes naquele certame;
	(...) 
EXAME TÉCNICO
4.	Em cumprimento à determinação contida no item 9.6 do Acórdão 9752/2020-TCU-Primeira Câmara (peça 1) , foi promovida a citação solidária dos Srs. Joaquim Ribeiro da Luz, enquanto Secretário Municipal de Educação de Curuçá/PA no período de 2/1/2017 a 31/12/2018, e Jefferson Ferreira de Miranda, enquanto Prefeito Municipal de Curuçá/PA no quadriênio 2017/2020, e da empresa Aiky Comércio e Distribuição Ltda., mediante os Ofícios 6149, 6153, 6154 e 6155/2021-TCU/Seproc, todos de 19/2/2021, (peças 137, 138, 140 e 139, respectivamente) .
5.	Efetuou-se, ainda, a audiência do Sr. Joaquim Ribeiro da Luz, por meio do Ofício 6149/2021-TCU/Seproc, de 19/2/2021 (peça 137) . Em razão de o Ofício 6149/2021-TCU-Sproc (peça 137) ter sido devolvido (peça 145) , foram remetidos diretamente ao Sr. Joaquim Ribeiro da Luz, assim como ao seu procurador, novos ofícios de citação e audiência, quais sejam, o Ofício 19046/2021-TCU/Seproc, de 21/4/2021 (peça 150) , o Ofício 19047/2021-TCU/Seproc, de 21/4/2021 (peça 149) e o Ofício 19048/2021-TCU/Seproc, de 21/4/2021 (peça 148) .
6.	O Ofício 19046/2021-TCU/Seproc, de 21/42021 (peça 150) , remetido diretamente ao Sr. Joaquim Ribeiro da Luz, com endereço domiciliar distinto do Ofício 6149/2021-TCU/Seproc, de 19/2/2021 (peça 137) , também foi devolvido (peça 151) . Apesar de os procuradores do Sr. Joaquim Ribeiro da Luz terem tomado ciência dos expedientes que lhe foram encaminhados (Ofício 19047/2021-TCU/Seproc, de 21/4/2021, peça 149 e o Ofício 19048/2021-TCU/Seproc, de 21/4/2021, peça 148) , conforme atestam os avisos de recebimento (AR) que compõem as peças 152 e 153, eles não atenderam a citação/audiência e não se manifestaram quanto às irregularidades verificadas.
7.	De igual forma, o representante legal da empresa Aiky Comércio e Distribuição Ltda., também tomou conhecimento do Ofício 6155/2021-TCU/Seproc, de 19/2/2021 (peça 139) , conforme atesta o aviso de recebimento (AR) que compõe a peça 141, entretanto, não atendeu à citação e não se manifestou quanto às irregularidades verificadas.
8.	Transcorrido o prazo regimental fixado e mantendo-se inertes os aludidos responsáveis, impõe-se que sejam considerados revéis, dando-se prosseguimento ao processo, de acordo com o art. 12, § 3º, da Lei 8.443/1992.
9. 	O Sr. Jefferson Ferreira de Miranda tomou ciência dos ofícios que lhe foram remetidos (Ofício 6153 e 6154/2021-TCU/Seproc, de 19/2/2021, peças 138 e 140) , conforme documento constante da peça 142 (em 5/3/2021) e 143 (em 8/3/2021) , respectivamente, tendo apresentado, intempestivamente suas alegações de defesa, conforme documentação integrante das peças 154 a 158, uma vez que o seu procurador, o Dr. Cássio Barbosa Mácola, OAB/DF 48.798, apresentou pedido de prorrogação de prazo de sessenta dias, datado de 9/4/2021, nos termos da peça 213 do TC Processo 027.506/2017-7, que não chegou a ser apreciado por este Tribunal.
I - Das Alegações de defesa apresentadas pelo Sr. Jefferson Ferreira de Miranda (peças 154 a 158) :
10. Preliminarmente, o Sr. Jefferson Ferreira de Miranda, CPF XXX.679.722-XX, Prefeito Municipal de Curuçá/PA, por meio de seu advogado, conforme instrumento procuratório acostado à peça 144, informou que, em decorrência de falta de defesa técnica adequada, foi constituído novo patrocínio, o que demandava nova análise nos autos e que, não apenas pela complexidade da matéria vergastada, mas primordialmente em função do volume massivo de elementos probatórios a serem compilados e analisados em sua individualidade, solicitou dilação temporal para apresentação de suas alegações de defesa.
10.1. Relatou que, não obstante o envio do pedido de prorrogação de prazo, de acordo com o sistema Conecta-TCU, no dia 9/4/2021, às 12:01 (peça 158) , não houve a juntada desse pedido.
10.2. Nesse sentido, considerou, de acordo com a melhor jurisprudência desta corte, que em caso de não apreciação do pedido de prorrogação de prazo é o recebimento das alegações de defesa e a sua respectiva apreciação que deverá prevalecer em homenagem aos princípios da Ampla Defesa e do contraditório, conforme disposto a seguir:
EMBARGOS DE DECLARAÇÃO. CONHECIMENTO. APRESENTAÇÃO DE DEFESA APÓS DECURSO DO PRAZO LEGAL. PEDIDO DE PRORROGAÇÃO DE PRAZO PARA DEFESA. NÃO APRECIAÇÃO PELA UNIDADE TÉCNICA. EFEITOS INFRINGENTES PARA EXAME EXCEPCIONAL DE DEFESA APRESENTADA FORA DO PRAZO CONCEDIDO, EM HOMENAGEM AOS PRINCÍPIOS DA AMPLA DEFESA E DO FORMALISMO. OMISSÃO NA APRECIAÇÃO DE ALEGAÇÕES DE DEFESA. ACOLHIMENTO PARCIAL DOS EMBARGOS DE FORMA A INTEGRAR O VOTO À DELIBERAÇÃO RECORRIDA' (TCU 00986720139, Relator: AUGUSTO NARDES, Data de Julgamento: 22/04/2015) - grifos do defendente.
11. Quanto ao fatos, argumentou que a presente Tomada de Contas Especial é decorrente de representação apresentada pela empresa RCVR de Oliveira Ltda., - EPP, a respeito de possíveis irregularidades na condução, pela Prefeitura Municipal de Curuçá/PA, do Pregão Presencial SRP 24/2017, que tinha por objeto a seleção para a contratação de pessoa jurídica para fornecimento de gêneros alimentícios perecíveis e não perecíveis para alimentação dos alunos matriculados nas escolas da rede municipal do ensino daquele ente federado.
11.1. A representante teria se insurgido contra o aviso de publicação do edital no Diário Oficial da União 142 de 26/7/2017 - seção 3, p. 184, que não detalharia o endereço de e-mail e endereço físico onde se obteria informações sobre a licitação. Informara ainda que, apesar dos esforços dispendidos, não conseguira obter na sede da prefeitura daquela localidade cópia do edital, quando lá comparecera no dia 31/7/2017. Desse modo, solicitara à egrégia Corte de Contas da União as medidas cabíveis e necessárias para a anulação daquele certame de modo a privilegiar a ampliação da participação dos interessados.
11.2. Este Tribunal, por conseguinte, teria decidido por conhecer da representação oferecida, posto que foram atendidos os requisitos de admissibilidade, para, logo em seguida, realizar uma fiscalização do tipo Inspeção/Conformidade no município, tendo em vista o reconhecimento de sérios indícios de que tal licitação teria sido direcionada para a empresa Aiky Comércio, Distribuição e Representação Ltda., em face dos seguintes fatos:
	a)  publicar edital de licitação sem indicação de nº de telefone e endereço de e-mail que facilite o acesso a possíveis interessados em participar do certame;
	b)  não ofertar a possíveis interessados meios alternativos de obtenção de edital;
	c)  aceitar pesquisa de preço com sérios indícios de conluio da parte dos informantes;
	d)  aceitar valores estimados por item com possível sobrepreço, prejudicando a negociação para aceitabilidade de preços condizentes com o mercado;
	e)  assinar ata de registro de preços em desacordo com a minuta constante de edital;
	f)  homologar processo de licitação em dia não útil de expediente do órgão;
	g)  assinar contrato cuja minuta não consta como anexo de edital; e
	h)  constar prazo desarrazoados para apresentação e análise de amostra dos produtos ofertados.
11.3. Ressaltou que durante a execução da fiscalização, a equipe se deparou com algumas irregularidades e impropriedades cujos indícios demandavam o aprofundamento de investigações e a colheita de demais informações a respeito de fatos novos, o que resultou em audiências dos principais atores envolvidos.
11.4. Acrescentou que após várias entrevistas e análise de documentações concluiu-se que seria importante investigar, no caso do senhor Jefferson Ferreira de Miranda, as condutas de autorizar a empresa Aiky Comércio e Distribuição Ltda. a efetuar a entrega dos produtos em local diferente daquele avençado no contrato 2017/024, sem a formalização de termo aditivo e sem exigir da empresa a restituição dos valores relativos à despesa em que incorreria para entregar os produtos alimentícios diretamente nas 'Escolas Municipais de Ensino Fundamental, tanto na zona urbana como na rural', posto que o restante das acusações foram formalmente debeladas em atos apuratórios constantes do relatório da secretaria de controle externo do Tribunal de Contas da União.
11.5. Assim, revelou que, de acordo com o Acórdão 9752/2020-TCU-Primeira Câmara (TC Processo 027.506/2017-7) , determinou-se, com fundamento no art. 47 da Lei 8.443/1992, no art. 252 do Regimento Interno e no art. 41 da Resolução TCU 259/2014, a constituição de processo apartado de Tomada de Contas Especial, desde logo ficando autorizado, com fulcro nos arts. 10, § 1º, e 12, incs. I e II, da Lei 8.443/1992 c/c o art. 202, incs. I e II do RI/TCU, a realizar, naquele feito, a citação solidária dos srs. Joaquim Ribeiro da Luz, enquanto Secretário Municipal de Educação - Curuçá/PA no período de 2/1/2017 a 31/12/2018, e Jefferson Ferreira de Miranda, enquanto Prefeito Municipal de Curuçá/PA no quadriênio 2017/2020, e da empresa Aiky Comércio e Distribuição Ltda., para que, no prazo de quinze dias, apresentassem alegações de defesa e/ou recolhessem, aos cofres do Fundo Nacional de Desenvolvimento da Educação - FNDE, as quantias do débito demostrado no referido acórdão.
11.6. Isto posto, noticiou que aquele acórdão tratou como irregularidades a inexecução parcial do Contrato nº 2017/024, celebrado em 16/8/2017 entre o Fundo Municipal de Educação de Curuçá e a empresa Aiky Comércio e Distribuição Ltda., uma vez que a empresa foi autorizada a entregar os produtos contratados no Departamento de Alimentação Escolar, embora disposição contratual a obrigasse a efetuar a entrega dos gêneros alimentícios diretamente nas 'Escolas Municipais de Ensino Fundamental, tanto da zona urbana como na rural', contrariando os arts. 60, parágrafo único, e 66 da Lei 8.666/1993, os itens 7.4, 4.2.17 e 6.2.8 do edital, os itens 4.3 e 8.1 do Termo de Referência e a Cláusula Quinta do Termo de Contrato, sem a formalização de aditivo que o permitisse e sem que, por conta de tal forma de proceder, se exigisse, da empresa fornecedora, o desconto, ou a restituição, relativos à despesa em que incorreria para entregar os produtos alimentícios diretamente nos estabelecimentos de ensino, bem como pagamentos com possível sobrepreço no âmbito do ajuste firmado com a empresa Aiky, tendo em vista os valores por ela cobrados em comparação com aqueles obtidos pela Prefeitura Municipal de Curuçá/PA por intermédio do Pregão Presencial 010/2018 para os mesmos produtos.
12. Quanto à matéria de direito, deixou claro que o objeto que ora se pretende alcançar, tendo em vista que o processo de representação já especificou que vários aspectos foram debelados na auditoria/fiscalização proposta, é que o responsável em questão explique por que os itens licitados não foram entregues no local contratado.
12.1. Frisou que a contratada disponibilizou um veículo adequado para a realização da entrega, a qual ocorreu dentro do prazo firmado, cumprindo todas as exigências legais e sanitárias. Salientou que os itens fornecidos cumpriram fielmente as disposições editalícias e contratuais.
12.2. Destacou que a empresa contratada assumiu todos os riscos e condições impostas pela entrega dos produtos, mesmo não tendo conhecimento, previamente, da localização das escolas que seriam atendidas, razão pela qual se justifica o preço ofertado. Acrescentou, ainda, que a mesma situação fez com que os preços da pesquisa de preços se tornassem elevados.
12.3. Com relação a execução contratual, concluiu que o Pregão Presencial SRP 24/2017 e o contrato respectivo, atenderam de forma clara e objetiva o fim que era almejado pela administração, não sendo constatado qualquer conduta que desabonasse a empresa Aiky Comércio e Distribuição Ltda.
12.4. No que tange a entrega de material em local diverso, esclareceu que a referida empresa já vinha celebrando contratos com aquela municipalidade desde o ano de 2013 e que a sua administração iniciou mandato somente no ano de 2017, sendo que não havia vínculo nenhum com a anterior, salientando, inclusive, que nem sequer houve processo de transição adequado, visto que os arquivos do prédio principal da prefeitura foram encontrados vazios, sem computadores e sem documentos, restando inviável fornecer resposta dos certames anteriores a 2017.
12.5. Frisou, novamente, conforme as palavras consignadas no próprio ofício recebido, que 'o escopo da fiscalização são os processos licitatórios que a empresa Aiki Comércio e Distribuição Ltda. tenha participado'. Deste modo, colocou-se à total disposição para contribuir com o processo investigatório.
12.6. Como forma de demonstrar que a sua administração visava cumprir com todos os ditames legais, informou que os referidos contratos com a empresa Aiki foram cancelados antes mesmo do término da vigência (junho/2018) , e a cláusula que determinava a entrega dos produtos no modelo 'porta em porta' fora revogada, passando o novo contrato a constar que toda mercadoria deveria ser entregue diretamente no departamento de merenda escolar.
12.7. Ressaltou que o que se pretendeu com isso foi adequar o sistema de distribuição e as especificações do contrato às instruções estabelecidas por esta Corte, uma vez que não havia, segundo o responsável, nenhuma intenção da sua gestão em beneficiar qualquer tipo de empresa fornecedora contratada pelo poder público.
12.8. Adentrando ao mérito da irregularidade apontada, assinalou que a já extinta exigência do edital, materializada pela entrega no modelo porta em porta, é de senso comum pelos municípios do Estado do Pará, sendo de praxe que as empresas licitantes possuam a referida capacidade.
12.9. Deste modo, pretendeu justificar que a exigência de forma alguma caracteriza restrição à participação do processo licitatório, ou tem o objetivo de beneficiar uma única empresa por supostamente ser exclusiva no mercado a exercer tal atividade, eis que diversas empresas praticam exatamente o mesmo tipo de entrega, tratando-se de formalidade já conhecida na região.
12.10. Informou que a autorização para a empresa entregar a mercadoria no Departamento de Merenda Escolar, se fez necessária simplesmente pela ausência de estrutura nas escolas para armazenar os alimentos que serão oferecidos aos alunos.
12.11. Lembrou que é de conhecimento público e notório que os municípios da região norte do país estão entre os mais necessitados, o que não é diferente nas escolas da rede pública, cujas condições de armazenamento se revelam inadequadas para os produtos, fato este incontroverso, segundo pesquisa feita pelo próprio TCU e disponibilizada em seu sítio eletrônico, na qual o Ministro relator afirma: 'Outros pontos verificados pela auditoria do TCU foram: instalações inadequadas para o armazenamento de gêneros alimentícios, condições de higiene e de conservação da cozinha irregulares, ausência ou inadequação de refeitórios, descumprimento total ou parcial das regras e das atribuições pertinentes ao nutricionista'.
12.12.	Ademais, revelou que além da ausência de estrutura adequada para armazenamento dos alimentos, o Município também é vítima de furtos praticados por criminosos que se utilizam do horário noturno para arrombar a escola e subtrair utensílios de cozinha, bem como merendas escolares, conforme se verifica nos três boletins de ocorrência anexados, lavrado pelos diretores das escolas (peça 85, p. 14-16) .
12.13.	Nesse sentido destacou que, conforme narra o boletim de n.º 00119/2018.100112-2, foram furtadas merendas escolares e facas da cozinha da Escola Polo Aurea de Moraes, e não obstante o delito, o agente criminoso estaria vendendo os alimentos da merenda escolar no dia seguinte na própria comunidade onde se localiza a escola.
12.14. Salientou, ainda, que com o sistema de entrega feito pela empresa contratada, as escolas receberiam mercadorias equivalentes para abastecimento de trinta dias, o que por via de consequência potencializaria as chances de roubo.
12.15. Diante disso, asseverou que à medida que o caso reclamava era a disponibilização de um local seguro e limpo, que atendesse a todas as exigências requeridas pela Vigilância Sanitária, e com servidores municipais comprometidos em efetuar a distribuição correta de merenda, assistidos pela profissional nutricionista do Município.
12.16.	Diante disso, alegou que o Departamento de Merenda Escolar foi criado unicamente para coibir as perdas que o Município vinha sendo vítima, além de propiciar uma melhor organização da distribuição dos insumos, eis que a merenda após ser recebida da empresa no setor, é imediatamente fracionada e separada para ser redistribuída nas escolas municipais.
12.17. Desse modo, ressaltou que inobstante o art. 66 da Lei 8.666/93 determinar que 'O contrato deverá ser executado fielmente pelas partes, de acordo com as cláusulas avençadas e as normas desta Lei, respondendo cada uma pelas consequências de sua inexecução total ou parcial', a Administração Municipal se valeu de suas prerrogativas constitucionais para alterar unilateralmente o contrato, a fim de atingir o interesse público. 
12.18. Observou que se tratou de cláusula exorbitante, presente em todos os contratos administrativos stricto sensu, e que dava poderes à Administração, como o exemplo em tela. Nesse sentido, enfatizou que esse poder é inerente à Administração e pode ser usado a qualquer momento, desde que observada as vedações legais. Assim, concluiu que é permitido ao Município a alteração unilateral do contrato administrativo, ainda que não prevista expressamente em lei ou consignadas em cláusula contratual.
12.19. Logo, do exposto depreendeu que não subsiste a imutabilidade contratual ou a sua execução integral ou, ainda, as vantagens in specie, eis que isto equivaleria a subordinar o interesse público ao interesse privado do contratado. 
12.20. Aduziu que o poder de modificação unilateral do contrato administrativo constitui preceito de ordem pública e, no presente caso, não houve alteração no núcleo do objeto do contrato, atingido exclusivamente uma cláusula regulamentar. 
12.21. Contudo, em vista do que fora apontado por este Tribunal, esclareceu que o município contatou a empresa licitante no intuito de transigir com a devolução dos valores que seriam gastos se caso houvesse sido efetuada a entrega de porta em porta, prevista no contrato.
12.22. Neste viés, apresentou a memória de cálculo que o setor de contabilidade, em conjunto com a Secretaria de Educação, elaborou a respeito do recurso que deveria ser restituído pela empresa, consoante se extrai da tabela anexada pelo responsável (peça 157, p. 2) .
12.23. Destacou que a empresa já sinalizou que concorda em devolver os valores referentes ao que seria gasto para realizar a entrega na modalidade porta em porta, uma vez que reconhecidamente o serviço não foi prestado, reiterando que não por questão de comodidade ou benefício, mas sim por ausência de estrutura e maior efetividade no controle do estoque de merenda, fato este incontroverso.
12.24. Assim, acrescentou que o município remeterá informações dos valores que serão devolvidos aos cofres públicos com o fim de sanar qualquer irregularidade que venha a ser declarada no referido contrato. Repisou, ainda, que o atual contrato em vigência firmado entre a empresa e o Município de Curuçá fora reajustado e, não dispõe mais da cláusula de entrega de porta em porta, adequando-se ao que já vinha sendo executado na prática, ou seja, entrega no departamento de merenda escolar.
12.25. Portanto, ante a devida motivação exposta alhures, constatou que o município agiu conforme determina o próprio diploma legal supracitado, eis que não houve supressão ou inalterabilidade dos objetos, além de que toda a atuação da Administração Municipal se deu em busca da eficiência no tocante do interesse público, com o objetivo de evitar prejuízo às mercadorias de merenda escolar, advindas dos repasses federais. 
13. Sobre a ausência de demonstração concreta do elemento dolo, explicou que o tipo descrito tanto na lei de improbidades quanto nos processos de controle externo tem por escopo proteger o patrimônio público e preservar o princípio da moralidade, mas só é punível quando produz resultado danoso.
13.1. Nesse sentido, inferiu que é necessária a comprovação do dolo. Para tanto, mencionou que o texto aprovado pela Câmara, que modificará a lei de improbidade administrativa, excluiu a possibilidade de agentes públicos serem enquadrados por improbidade se não houver comprovação de dolo, isto é, intenção de cometer o crime: 'A extirpação da modalidade culposa da improbidade administrativa é extremamente necessária na medida em que ações negligentes, imprudentes ou imperitas, ainda que causem danos materiais ao Estado, não podem ser enquadradas como atos de improbidade, pois lhes falta o elemento de desonestidade. O mero exercício da função ou desempenho de competências públicas, sem comprovação de ato doloso com fim ilícito, afasta a responsabilidade por ato de improbidade administrativa.'  
13.2. Com base nesse projeto, arguiu que servidores públicos que tomarem decisões com base na interpretação de leis e da jurisprudência não poderão ser condenados por improbidade pois, conforme o seu relator, o Direito não é ciência exata, e interpretações divergentes não podem ser consideradas incorretas. Ainda segundo o responsável, o texto daquele projeto também determina que só será cabível ação por improbidade se houver dano efetivo ao patrimônio público.
13.3. Assim, argumentou que o dolo genérico não é suficiente para levar o administrador à condenação, principalmente quando os valores retornaram para os cofres públicos antes de repasse para a empresa.
13.4. Asseverou, ainda, que não está presente o elemento subjetivo do tipo, destacando que, além do mero ato de dispensar ou inexigir ou concorrer para tais ações, é necessário comprovar o especial fim de agir no sentido de produzir prejuízo aos cofres públicos da prestação de contas devida.
13.5. Suscitou que de acordo com entendimento jurisprudencial consolidado no Superior Tribunal de Justiça, exige-se, para caracterização do dolo, a presença de especial finalidade de agir na conduta do agente, consistente na intenção deliberada de causar lesão ao erário. Exige-se, ainda, acrescentou, que a lesão se efetive, ou seja, que exista prejuízo ao ente público. Tais condições, segundo o responsável, constituem elementos do tipo penal e para a configuração da improbidade, deverão estar presentes para fins de tipicidade da conduta:
	EMENTA - RECURSO ESPECIAL. ART. 89, CAPUT, E PARÁGRAFO ÚNICO DA LEI 8.666/1993. DISPENSA INDEVIDA DE LICITAÇÃO PARA ELABORAÇÃO DE TERMO DE PERMISSÃO DE USO. DOLO ESPECÍFICO DE CAUSAR PREJUÍZO AO ERÁRIO NÃO DEMONSTRADO. ATIPICIDADE DA CONDUTA. PRECEDENTES DO STJ E DO STF. RECURSO ESPECIAL DOS ACUSADOS PROVIDO E RECURSO ESPECIAL DO MINISTÉRIO PÚBLICO PREJUDICADO. RESTABELECIMENTO DA SENTENÇA ABSOLUTÓRIA. 1. Esta Corte, após inicial divergência, pacificou o entendimento de que, para a configuração do crime previsto no art. 89 da Lei n. 8.666/1993 Edição nº 0 - Brasília, Documento eletrônico VDA25025308 assinado eletronicamente nos termos do Art.1º §2º inciso III da Lei 11.419/2006 - Publicação no DJe/STJ nº 2885 de 07/04/2020) . (grifos do responsável) .
13.6. Assim, deduziu que restou evidente que se exija a presença do dolo específico de causar dano ao erário para a caracterização do efetivo prejuízo, segundo precedentes do STF e do STJ. Advertiu que a jurisprudência do STJ e do Excelso Pretório, é no sentido de que o delito em tela é de mera conduta, sendo desnecessária a demonstração de elemento subjetivo do tipo (dolo genérico ou específico) .
13.7. Alegou que em não havendo a intenção deliberada de causar prejuízo à Administração ou de obter favorecimento pessoal, a celebração do contrato fustigado sem a devida 'autorização' configurou irregularidade formal, fato que seria insuficiente para demonstrar, por si mesmo, o elemento subjetivo indispensável à configuração da improbidade, que exige a prova do dolo específico de causar dano ao erário e à administração pública. Nesse sentido, transcreveu o REsp 1485384/SP, cuja ementa é a seguinte:
	EMENTA - PENAL E PROCESSO PENAL. RECURSO ESPECIAL. CRIME DE DISPENSA OU INEXIGILIDADE DE LICITAÇÃO FORA DAS HIPÓTESES LEGAIS. IMPRESCINDIBILIDADE DE DOLO ESPECÍFICO E DE DANO AO ERÁRIO. PRECEDENTES DO STJ. ATIPICIDADE. ABSOLVIÇÃO. RECURSO PROVIDO. 1. O Superior Tribunal de Justiça consolidou o entendimento de que, para a configuração do crime de dispensa ou inexigibilidade de licitação fora das hipóteses legais - art. 89 da Lei n. 8.666/93 -, exige-se a presença do dolo específico de causar dano ao erário e do efetivo prejuízo à Administração Pública. 2. Recurso Especial provido para, reconhecendo a atipicidade da conduta em relação ao crime previsto no art. 89 da Lei n. 8.666/93, absolver os recorrentes, com fundamento no art. 386, III, do CPP. (REsp 1367663/DF, Rel. Ministro NEFI CORDEIRO, Sexta Turma, DJe 11/9/2017) .
De fato, é relevante assentar que os tipos penais previstos na Lei Federal nº 8.666/1993 não tem por objetivo criminalizar a mera inobservância de formalidades legais para a contratação com o Poder Público, mas sim o descumprimento com a intenção de violar os princípios cardeais da administração pública. Com efeito, irregularidades pontuais são inerentes à burocracia estatal e não devem, por si só, gerar criminalização de condutas, se não projetam ofensa consistente tipicidade material ao bem jurídico tutelado, no caso, ao procedimento licitatório (Inq n. 3962/DF, Rel. Min ROSA WEBER, julgamento em 20/2/2018) .
13.8. Afirmou, no caso destes autos, que não foi possível extrair do conjunto probatório trazido as circunstâncias elementares exigidas pela jurisprudência das Cortes Superiores para caracterizar o elemento dolo, nem apontar a ocorrência de prejuízo aos cofres públicos, de modo que se enseja o encerramento do processo cível por ausência de justa causa. Nesse sentido, também reproduziu:
	EMENTA - PENAL E PROCESSUAL PENAL. HABEAS CORPUS SUBSTITUTIVO DE RECURSO. ART. 89 DA LEI N. 8.666/1993. DISPENSA OU INEXIGIBILIDADE DE LICITAÇÃO FORA DAS HIPÓTESES PREVISTAS EM LEI. DOLO ESPECÍFICO. EFETIVO PREJUÍZO AO ERÁRIO. COMPROVAÇÃO. NECESSIDADE. ATIPICIDADE DA CONDUTA NARRADA NA DENÚNCIA. WRIT NÃO CONHECIDO. ORDEM CONCEDIDA DE OFÍCIO. (...) .2. A jurisprudência desta Corte Superior acompanha o entendimento do Pleno do Supremo Tribunal Federal (Inq. n. 2.482/MG, julgado em 15/9/2011) , no sentido de que a consumação do crime do art. 89 da Lei n. 8.666/1993 exige a demonstração do dolo específico, ou seja, a intenção de causar dano ao erário e a efetiva ocorrência de prejuízo aos cofres públicos, malgrado ausência de disposições legais acerca dessa elementar.3. O Ministério Público estadual, ao elaborar a denúncia, e o Tribunal a quo, recebendo-a, contrariaram entendimento jurisprudencial consolidado, porquanto a imputação apenas concluiu pela existência do dolo geral, ou seja, a vontade consciente de executar a conduta típica de dispensa ilegal do procedimento licitatório, consistente na inobservância das formalidades legais de dispensa de licitação para celebração de contrato de locação de imóvel de propriedade do casal EIDER PENA PESTANA e EDNA AUZIER, hoje deputada estadual. Entrementes, não se demonstrou a existência de dolo específico em causar prejuízo ao erário dos coautores e partícipes, dentre eles da paciente, então Subprocuradora da Assembleia Legislativa do Estado do Amapá, cuja conduta imputada foi a concessão de parecer favorável à contratação direta. Outrossim, ausente qualquer mensuração de eventual dano patrimonial à Administração Pública, em razão da ausência de competitividade da locação, o que poderia ser facilmente demostrado se acostado o parâmetro do preço médio dos alugueres de imóveis congêneres, no período da contratação. Por conseguinte, diante da ausência dos elementos típicos exigidos jurisprudencialmente, de rigor é o trancamento do processo penal por patente atipicidade formal da conduta narrada, ressalvando-se a possibilidade de nova denúncia, caso sejam minimamente demonstrados os novos fatos, pertinentes às elementares faltantes.4. Habeas corpus não conhecido. Ordem concedida de ofício para determinar o trancamento do processo penal de autos n. 0000547-65.2012.8.03.0000, apenas no que se refere à persecução do crime do art. 89 da Lei 8.666/93. (HC 369.019/AP, Rel. Min. RIBEIRO DANTAS, Quinta Turma, DJe 19/12/2016) .
	PENAL E PROCESSO PENAL. AGRAVO REGIMENTAL NO AGRAVO EM RECURSO ESPECIAL. NEGATIVA DE VIGÊNCIA AO ART. 96, I, DA LEI N. 8.666/93.PLEITO CONDENATÓRIO. REEXAME FÁTICO PROBATÓRIO. INADMISSIBILIDADE.SÚMULA 7/STJ. AGRAVO INTERNO QUE NÃO COMBATEU O FUNDAMENTO DA DECISÃO AGRAVADA. APLICABILIDADE DA SÚMULA 182/STJ. OFENSA AO ART.89 DA LEI N. 8.666/93. DEMONSTRAÇÃO DO DOLO ESPECÍFICO E DE PREJUÍZO AO ERÁRIO. NECESSIDADE. ENTENDIMENTO FIRMADO PELA CORTE ESPECIAL. RESSALVA DA RELATORA. ACÓRDÃO EM CONFORMIDADE COM A JURISPRUDÊNCIA DESTA CORTE. SÚMULA 568/STJ. AGRAVO REGIMENTAL A QUE SE NEGA PROVIMENTO.1. O recorrente não se insurgiu no agravo interno quanto à incidência da Súmula nº 7/STJ, aplicado ao pleito condenatório pelo crime previsto no artigo 96, inciso I, da Lei n. 8.666/93, fato este que implica, quanto ao ponto, na aplicação do enunciado 182 da Súmula deste STJ. 2. A Corte Especial deste Sodalício, no julgamento da Ação Penal originária nº 480/MG, acolheu, por maioria, a tese de que é exigível a presença do dolo específico de causar dano ao erário e a caracterização do efetivo prejuízo para que tipificado o crime previsto no artigo 89 da Lei nº 8.666/1993.3. Agravo regimental a que se nega provimento. (AgRg no AREsp 1104552/PE, Rel. Ministra MARIA THEREZA DE ASSIS MOURA, Sexta Turma, DJe 31/8/2017) .
	PENAL E PROCESSO PENAL. RECURSO ESPECIAL. CRIME DE DISPENSA OU INEXIGILIDADE DE LICITAÇÃO FORA DAS HIPÓTESES LEGAIS. IMPRESCINDIBILIDADE DE DOLO ESPECÍFICO E DE DANO AO ERÁRIO.PRECEDENTES DO STJ. ATIPICIDADE. ABSOLVIÇÃO. RECURSO PROVIDO.1. O Superior Tribunal de Justiça consolidou o entendimento de que, para a configuração do crime de dispensa ou inexigibilidade de licitação fora das hipóteses legais - art. 89 da Lei n. 8.666/93 -, exige-se a presença do dolo específico de causar dano ao erário e do efetivo prejuízo à Administração Pública.2. Recurso Especial provido para, reconhecendo a atipicidade da conduta em relação ao crime previsto no art. 89 da Lei n. 8.666/93, absolver os recorrentes, com fundamento no art. 386, III, do CPP. (REsp 1367663/DF, Rel. Ministro NEFI CORDEIRO, Sexta Turma, DJe 11/9/2017) - (grifos do responsável) .
13.9. Assim, concluiu que não tendo sido demonstrados o dolo específico e o efetivo prejuízo aos cofres públicos causado com a conduta do recorrente, como exigido pela jurisprudência daquela Corte Superior de Justiça, a absolvição é medida que se impõe.
13.10. Invocou, também, o entendimento do TCU que, nessa mesma direção, leva ao arquivamento do processo:
REPRESENTAÇÃO. LICITAÇÃO. AQUISIÇÃO DE AMBULÂNCIA. DESCLASSIFICAÇÃO INDEVIDA DE LICITANTE POR EQUÍVOCO DOS RESPONSÁVEIS. AUSÊNCIA DE DOLO, CULPA OU MÁ-FÉ. PROCEDÊNCIA. DISPENSA DE APLICAÇÃO DE SANÇÃO. ARQUIVAMENTO. 1. Dispensa-se a aplicação de sanção a responsável por erro na condução de licitação cometido sem dolo, culpa ou má-fé' (TCU 01792120072, Relator: AROLDO CEDRAZ, Data de Julgamento: 17/06/2008) 
REPRESENTAÇÃO. PREGÃO ELETRÔNICO. CONHECIMENTO. AUDIÊNCIA DOS GESTORES E DA EMPRESA VENCEDORA DO CERTAME. AUSÊNCIA DE DOLO E DE PREJUÍZO AO ERÁRIO. ACOLHIMENTO DAS RAZÕES DE JUSTIFICATIVAS DOS GESTORES. FRAUDE NÃO COMPROVADA. COMUNICAÇÃO AOS INTERESSADOS. ARQUIVAMENTO (TCU 02714820106, Relator: WALTON ALENCAR RODRIGUES, Data de Julgamento: 28/09/2011) 
RELATÓRIO DE LEVANTAMENTO. MULTA. PEDIDO DE REEXAME. CONHECIMENTO. FALHAS FORMAIS. AUSÊNCIA DE DOLO. AUSÊNCIA DE PREJUIZO AO ERÁRIO. PROVIMENTO. CIÊNCIA À INTERESSADA (TCU 01586420083, Relator: WALTON ALENCAR RODRIGUES, Data de Julgamento: 25/08/2010) - (grifos do responsável) .
14. Enfatizou que tal medida, o arquivamento, também se impõe no caso em questão por estar cristalina a conduta do agente como de boa-fé, motivo pelo qual juntou os seguintes documentos comprobatórios:
14.1 No intuito de comprovação do material alegado, informou que juntou anexado aos autos três documentos de extrema relevância: - o termo do 1.º termo aditivo contratual (Anexo I) ; - a justificativa da alteração contratual (Anexo II) ; e - a subtração do valor referente ao aditivo contratual (Anexo III) .
14.2. Com relação ao termo do 1.º termo aditivo contratual (Anexo I) , que compõe a peça 155 destes autos, declarou que tal aditivo alterou a cláusula quinta do contrato em busca de justiça social, tendo em vista que a entrega dos objetos licitados seria feita de acordo com a necessidade do município. Assim, esclareceu que o fornecimento que deveria ter sido entregue junto às escolas municipais de ensino fundamental foi feito no depósito central da Secretaria de Educação, sendo que tal termo foi assinado pelo prefeito municipal e pelo representante da empresa licitada.
14.3. No tocante à justificativa da alteração contratual (Anexo II) , que compõe a peça 156 destes autos, o responsável alegou que de acordo com o referido documento tem-se a justificação de que a continuidade dos serviços já contratados diminui custos para a administração, tendo em vista que esse serviço já seria prestado pelas administrações anteriores, inclusive pela mesma empresa contratada, já habituada com o serviço. 
14.3.1. Ressaltou, inclusive, que os servidores já estão habituados com os locais das escolas e seu transporte, pelo bem do cronograma que deve ser seguido devido ao princípio da continuidade do serviço público.
14.3.2. Afirmou que os serviços prestados de modo regular têm produzido os efeitos desejados, tendo em vista os profissionais serem altamente habilitados e terem experiência na área. Explicou que tanto as razões técnicas quanto as legais autorizam o aditamento do referido contrato para a melhor execução do contrato administrativo.
14.4. No que diz respeito à subtração do valor referente ao aditivo contratual (Anexo III) , que compõe a peça 157 destes autos, alegou que em virtude da referida modificação contratual a administração, unilateralmente, subtraiu do contrato em questão o valor de R$ 32.736,06 (trinta e dois mil, setecentos e trinta e seis reais e seis centavos) , que seria referente ao pagamento se os pedidos fossem entregues junto às escolas de ensino fundamental e não no depósito central de Secretaria de Educação, conforme cálculo abaixo:
			BRUTO
	H/M
	32 H/4DIAS
	MESES

	CARGO
	FUNCIONÁRIO
	VLR
	160
	32
	8

	MOTORISTA
	Antônio Lino da Silva Filho
	R$ 2.800,00
	R$ 17,50
	R$ 560,00
	R$ 4.480,00

	MOTORISTA
	Carlos Alberto Pereira
	R$ 1.500,00
	R$ 9,38
	R$ 300,00
	R$ 2.400,00

	MOTORISTA
	Carlos Alberto S. Alcântara
	R$ 1.741,70
	R$ 10,89
	R$ 348,34
	R$ 2.786,72

	ESTOQUISTA
	Francisco Regis M. de Oliveira
	R$ 2.800,00
	R$ 17,50
	R$ 560,00
	R$ 4.480,00

	MOTORISTA
	Roberto B. de Campos
	R$ 1.500,00
	R$ 9,38
	R$ 300,00
	R$ 2.400,00

	       	Aluguel Veículo	         R$      - 
                            	Aluguel Prédio           R$ 2.000,00                                                                  R$       -
                             	Energia                       R$    450,00                                                                  R$        -  
	       	Combustível              R$ 1.610,00                                                                   R$ 12.880,00
                                                                  R$ 4.060,00                                  R$ 48.720,00           R$ 12.880,00
                                                                                                                                                        R$ 32.736,06
                              VLR MÊS                   R$ 14.401,70                                R$ 172.820,40
14.4.1. Esclareceu que a devida subtração foi notificada para a empresa de acordo com o devido expediente aqui anexado para que não houvesse dúvidas em relação à probidade dos atos e a observância dos princípios que regem a Administração Pública no âmbito constitucional. Salientou, ainda, que todos os atos praticados pelo auditado se apoiaram na estrita observância das normas legais, e em momento algum praticou ações para promover má aplicação dos recursos destinados a alimentação licitada, sendo que, ao contrário, promoveu ações necessárias ao resguardo do patrimônio público e à execução do objeto contratado, não sendo assim imputável ao referido gestor atos de má índole ou de má-fé. 
15. Por fim, ao considerar os fatos expostos e a sua alegada inatacável honestidade e ilibada conduta, o referido gestor, diante das justificativas apresentadas e das provas que traz aos autos, espera que seja dado provimento às suas razões para que se efetue a sua exclusão do rol de responsáveis solidários. Solicitou, ainda, que na impossibilidade de sua exclusão, seja efetuado o lançamento de medida razoável e proporcional à sua parcela de ingerência no Contrato 2017/024.
Análise das alegações de defesa do Sr. Jefferson Ferreira de Miranda:
16. Relativamente às preliminares arguidas pelo Sr. Jefferson Ferreira de Miranda, cabe razão ao defendente em dizer que o seu pedido de prorrogação de prazo, para a apresentação de sua defesa, datado de 9/4/2021, e enviado a este Tribunal na mesma data, conforme faz prova o recibo do Conecta-TCU (peça 218 do TC Processo 027.506/2017-7 e peça 158 do TC Processo 005.577/2021-7) , somente foi anexado ao processo de Representação (TC Processo 027.506/2017-7) , em 12/4/2021 (peça 213 do TC Processo 027.506/2017-7) , não tendo sido oportunamente juntado ao presente processo de Tomada de Contas Especial.
16.1. Assim, conquanto o referido pedido de prorrogação de prazo tenha feito parte da representação que originou este processo, ele não chegou a ser analisado no âmbito daquela representação, de modo que o responsável não obteve nenhuma resposta quanto ao deferimento ou não de sua solicitação.
16.2. Por outro lado, vale enfatizar que o referido pedido de prorrogação de prazo foi entregue a este Tribunal em 9/4/2021, quando já se havia esgotado o prazo originalmente concedido ao defendente para a apresentação de suas respectivas alegações de defesa, uma vez que o último ofício encaminhado ao prefeito de Curuçá foi recebido em 8/3/2021 (peça 143) , logo o referido responsável tinha até 23/3/2021 para apresentar a sua defesa ou um pedido de prorrogação.
16.3. Nestes termos, não obstante ter havido um pedido de prorrogação extemporâneo e um lapso na condução administrativa do presente processo que levou a não apreciação do referido pedido de prorrogação de prazo, entendemos que tais fatos não inviabilizam o exame das alegações de defesa ora apresentadas, considerando-se o princípio da ampla defesa e do contraditório amplamente aplicado por este Tribunal, haja vista o disposto no Acórdão 895/2015-TCU-Plenário, invocado pelo próprio defendente.
17. No tocante ao mérito, verificamos que o Sr. Jefferson Ferreira de Miranda, na condição de Prefeito Municipal de Curuçá/PA no quadriênio 2017/2020, foi citado solidariamente com o Sr. Joaquim Ribeiro da Luz, ex-Secretário Municipal de Educação do município (2/1/2017 a 31/12/2018) e a empresa Aiky Comércio e Distribuição Ltda., para apresentar alegações de defesa e/ou recolher, aos cofres do FNDE, as quantias indicadas no quadro constante do item 9.6.1 (Parcelas do débito) do Acórdão 9752/2020-TCU-Primeira Câmara, em razão da inexecução parcial do Contrato 2017/024, celebrado em 16/8/2017 entre o Fundo Municipal de Educação de Curuçá e a empresa Aiky Comércio e Distribuição Ltda., uma vez que a empresa foi autorizada a entregar os produtos contratados no Departamento de Alimentação Escolar, embora disposição contratual a obrigasse a efetuar a entrega dos gêneros alimentícios diretamente nas 'Escolas Municipais de Ensino Fundamental, tanto da Zona urbana como na rural', contrariando os arts. 60, parágrafo único, e 66 da Lei 8.666/1993, os itens 7.4, 4.2.17 e 6.2.8 do edital, os itens 4.3 e 8.1 do Termo de Referência e a Cláusula Quinta do Termo de Contrato, sem a formalização de aditivo que o permitisse e sem que, por conta de tal forma de proceder, se exigisse, da empresa fornecedora, o desconto, ou a restituição, relativos à despesa em que incorreria para entregar os produtos alimentícios diretamente nos estabelecimentos de ensino, bem como pagamentos com possível sobrepreço no âmbito do ajuste firmado com a empresa Aiky, tendo em vista os valores por ela cobrados em comparação com aqueles obtidos pela Prefeitura Municipal de Curuçá/PA por intermédio do Pregão Presencial 010/2018 para os mesmos produtos (item 9.6.2 do Acórdão 9752/2020-TCU-Primeira Câmara) .
17.1. A conduta praticada pelo Sr. Jefferson Ferreira de Miranda, assim como pelo Sr. Joaquim Ribeiro da Luz, da qual decorreram os débitos pelos quais o referido responsável foi citado (item 9.6.1 do Acórdão 9752/2020-TCU-Primeira Câmara) , decorreria do ato de autorizar a empresa Aiky Comércio e Distribuição Ltda. a efetuar a entrega dos produtos em local diferente daquele avençado no Contrato 2017/024, sem a formalização de termo aditivo e sem exigir da empresa a restituição dos valores relativos à despesa em que incorreria para entregar os produtos alimentícios diretamente nas 'Escolas Municipais de Ensino Fundamental, tanto na zona urbana como na rural', bem como realizar pagamentos com possível sobrepreço no âmbito do mencionado ajuste firmado com a empresa Aiky, tendo em vista os valores cobrados por aquela empresa em comparação com aqueles obtidos pela Prefeitura Municipal de Curuçá/PA por intermédio do Pregão Presencial 010/2018 para os mesmos produtos (item 9.7.1 do Acórdão 9752/2020-TCU-Primeira Câmara) .
17.2. No que tange ao principal objeto de suas alegações de defesa, qual seja, inexecução parcial do Contrato 2017/024, decorrente da entrega dos produtos adquiridos em local diverso do que foi contratado, o defendente apresentou basicamente os mesmos argumentos já colacionados por ocasião da audiência prévia que lhe foi formulada sobre o mesmo fato na instrução de peça 53 (p. 17) , os quais foram analisados e consideradas insuficientes no âmbito da instrução de peça 131 (p. 21-25) , resultando na convicção de que se gerou prejuízo ao erário, uma vez que no preço dos alimentos contratados já estaria embutido o custo do transporte de porta em porta nas escolas, sendo cabível, nesse caso, a imposição do dever de ressarcir, o que motivou a instauração da presente tomada de contas especial e a citação deste responsável, em solidariedade com os demais envolvidos.
17.3. Entretanto, nessa nova oportunidade de defesa, o Prefeito Municipal de Curuçá/PA, trouxe a estes autos novos elementos que não haviam sido apresentados até o momento, tais como, o 1º Termo Aditivo de alteração do Contrato 2017/024-PMC-PP-SEMED (peça 155) , a justificativa da alteração contratual (peça 156) e a notificação feita à empresa Aiki Comércio Distribuição e Representação Ltda. de que, em virtude da referida modificação contratual, a administração municipal iria subtrair, unilateralmente, do contrato em questão o valor de R$ 32.736,06 (trinta e dois mil, setecentos e trinta e seis reais e seis centavos) , que seria referente ao pagamento se os pedidos fossem entregues junto às escolas de ensino fundamental e não no depósito central da Secretaria de Educação (peça 157) .
17.4. No que diz respeito ao 1º Termo Aditivo de alteração do Contrato 2017/024-PMC-PP-SEMED (peça 155) , verifica-se que ele foi assinado em 18/8/2017, ou seja, dois dias após o início da vigência do referido contrato em 16/8/2017 (peça 9 do TC Processo 027.506/2017-7) , entre o então Secretário Municipal de Educação, Sr. Joaquim Ribeiro da Luz e a empresa Aiki Comércio Distribuição e Representação Ltda., tendo por objeto a alteração da cláusula quinta daquele contrato original, que passou a ter a seguinte redação: 'A entrega deverá ser feita no Depósito Central da Secretaria Municipal de Educação, conforme cronograma estabelecido de acordo com a ordem de fornecimento que será emitida pelo Departamento de Alimentação Escolar, em dias úteis'.
17.4.1. Confrontando-se a assinatura do então Secretário Municipal de Educação constante deste aditivo (peça 155) , com a assinatura desse mesmo secretário constante de sua Procuração para o advogado que iria representá-lo junto a este Tribunal (peça 70) , percebe-se que elas são semelhantes. Contudo, observa-se que o responsável não encaminhou a publicação desse termo aditivo no Diário Oficial da União ou em qualquer outro órgão de imprensa oficial, o que é condição indispensável para a sua eficácia, nos termos do art. 61, parágrafo único, da Lei 8.666/93. Tal publicação, se existisse, conferiria autenticidade ao referido termo aditivo, uma vez que, como ele não possui qualquer numeração de página que o pudesse vincular como peça de algum processo administrativo, ele poderia muito bem configurar um instrumento confeccionado a 'posteriori' com o objetivo de dar lisura ao ato questionado por este Tribunal.
17.5. Com relação à justificativa da alteração contratual (peça 156) , firmada também em 18/8/2017, vê-se que ela não se adequa ao objeto dessa alteração que era o modo e o local de entrega dos gêneros alimentícios adquiridos pela Secretaria Municipal de Educação. De fato, a justificativa apresentada tem mais relação com uma eventual prorrogação do prazo de vigência contratual, conforme se reproduz, a seguir:
	Assim, apresentamos a seguir as razões que nos levam a entender viável e justificada a Alteração Contratual do supracitado contrato:
a) A continuidade na prestação dos serviços já contratados minimizaria custo, vez que nossos servidores já estão familiarizados com a forma de trabalho da contratada, evitando inadaptações que poderiam nos gerar custos;
b) Permite a continuidade sem tumulto dos serviços, porque não implica em mudanças estruturais;
c) Os serviços vêm sendo prestados de modo regular e tem produzido os efeitos desejados, tendo em vista que os profissionais são habilitados e tem vasta experiência na área;
d) Sob o ponto de vista legal, o art. 57, 8 1º, 1, da Lei 8.666/93, prevê que o prazo de duração dos contratos de natureza continuada, como é o caso da contratada podem chegara 31 de Dezembro de 2020. Destarte, conforme demonstrado acima, tanto as razões técnicas quanto legais autorizam o aditamento contratual. Assim sendo, solicitamos a Vossa Senhoria que autorize a prorrogação do prazo contratual conforme proposto. 
§10 Os prazos de início de etapas de execução, de conclusão e de entrega admitem prorrogação, mantidas as demais cláusulas do contrato e assegurada a manutenção de seu equilíbrio econômico-financeiro, desde que ocorra algum dos seguintes motivos, devidamente autuados em processo: 'I-alteração do projeto ou especificações, pela Administração;  
É nossa justificativa. (grifos nossos) 
17.5.1. Constata-se, assim, claramente, que as justificativas apresentadas referem-se a um pedido de prorrogação de prazo contratual e não a uma alteração na cláusula quinta do contrato que versava sobre o modo e o local de entrega dos objetos licitados. De modo que, também se poderia inferir que tal documento foi 'criado' às pressas apenas para dar lisura ao procedimento efetuado na prática, inserindo-se a cláusula que se queria alterar (objeto da alteração) em um modelo preexistente com as justificativas que ali já haviam sido definidas para o caso de uma prorrogação contratual.
17.5.2. Na verdade, as justificativas que deveriam ser ali colocadas, visando a alteração do modelo de entrega, teriam que se referir, necessariamente, à precariedade das condições físicas dos depósitos de alimentos das escolas públicas municipais, assim como aos problemas de segurança enfrentados por algumas dessas escolas, tendo em vista os vários arrombamentos ocorridos naquelas instalações, conforme fez prova os boletins de ocorrência lavrados pelos seus diretores que, apesar de não terem sido anexados pelo responsável em sua defesa atual, já constavam destes autos por ocasião de defesa apresentada anteriormente, em resposta à audiência prévia que lhe foi feita (peça 85, p. 14-16) .
17.6. E, por último, resta a notificação da empresa Aiki Comércio Distribuição e Representação Ltda., datada e 20/4/2018, ou seja, quase no final da vigência do Contrato 2017/024 (18/8/2018) e alguns dias após a assinatura do Relatório de Inspeção da equipe do TCU, em 13/4/2018 (peça 53) , de que seria subtraído da referida empresa o valor de R$ 32.736,06 (trinta e dois mil e setecentos e trinta e seis reais e seis centavos) , em razão da alteração do local de entrega dos gêneros alimentícios contratados (peça 157) . 
17.6.1. De fato, compulsando a documentação constante do Sistema de Gestão de Prestação de Contas do FNDE (SiGPC) , verificamos que o referido valor foi efetivamente subtraído da nota fiscal eletrônica 21118, datada de 2/4/2018, cujo valor devido era de R$ 92.920,00 (noventa e dois mil e novecentos reais) , sendo que o pagamento, ocorrido em 15/6/2018, foi de apenas R$ 60.183,94 (sessenta mil, cento e oitenta e três reais e quatro centavos) , o que significa que foi subtraído daquela empresa exatamente o valor de R$ 32.736,06 (trinta e dois mil e setecentos e trinta e seis reais e seis centavos) , que aquela prefeitura achou que era devido pela entrega dos gêneros alimentícios adquiridos de porta em porta de cada escola municipal (peça 159, p. 1-6) :
	Nota Fiscal Eletrônica - 21118
	550708000033571
	Transferência
	15/06/2018
	92.920,00
	0,00
	0,00
	60.183,94

17.6.2. Ocorre que o cálculo desse valor R$ 32.736,06, compilado no anexo I da notificação (peça 157, p. 2) é questionável, uma vez que a prefeitura não logrou demonstrar, de forma transparente e explicativa, como chegou àquela importância. Por certo, esse mesmo cálculo do prejuízo estimado em R$ 32.736,06 (trinta e dois mil e setecentos e trinta e seis reais e seis centavos) junto à referida empresa já foi apresentado anteriormente, quando da apreciação das razões de justificativa do Sr. Jefferson Ferreira de Miranda (peça 85, p. 13) , tendo a unidade técnica se pronunciado da seguinte forma, naquela oportunidade: '30.55. Também não deve prosperar a declaração destes responsáveis ao afirmarem que a empresa Aiky sinalizou que concorda em devolver os valores referentes ao que seria gasto para a entrega na modalidade 'porta a porta', porque não apresentam documento que suporta essa declaração. A memória de cálculo apresentada (peça 81, p. 13) não permite que se conclua acerca de um valor final coerente em razão de apresentação de diversos cálculos esparsos e inconclusivos' (peça 131, p. 24) . (Grifos nosso) .
17.7. Ainda que a nova documentação apresentada pelo responsável seja legítima, no sentido de conferir lisura à alteração contratual efetuada na cláusula quinta do Contrato 2017/024, inevitavelmente nos deparamos com o prejuízo causado ao erário em decorrência dessa alteração, tenha ela ocorrido de fato e de direito, ou somente de fato, uma vez que no preço apresentado pela licitante já estava embutido o custo do transporte das mercadorias para cada uma das escolas urbanas e rurais daquele município, custo esse que, após a alteração promovida, foi assumido diretamente pelo próprio município.
17.8. Assim, como esse valor de R$ 32.736,06 (trinta e dois mil e setecentos e trinta e seis reais e seis centavos) não foi devidamente demonstrado pela prefeitura como sendo o valor exigível daquela empresa pela entrega porta a porta dos produtos adquiridos, e como a citação efetuada junto aos responsáveis, nos termos do item 9.6.2 do Acórdão 9752/2020-TCU-1.ª Câmara (peça 1, p. 2) , tinha por fundamento a restituição não somente dos valores relativos aos custos em que ela incorreria para entregar os produtos alimentícios diretamente nos estabelecimentos de ensino, mas também dos pagamentos com possível sobrepreço no âmbito dos ajustes firmados com a empresa Aiky, tendo em vista os valores por ela cobrados em comparação com aqueles obtidos pela Prefeitura Municipal de Curuçá/PA, posteriormente, por intermédio do Pregão Presencial 010/2018, junto a outras empresas, para os mesmos produtos, podemos presumir, a princípio, que se manteria o valor original do débito de R$ 232.607,17 (duzentos e trinta e dois mil, seiscentos e sete reais e dezessete centavos) , resultante do cálculo efetuado pela equipe de inspeção do TCU (peça 131, p. 23-25 e 27-28) , que procedeu à aplicação do percentual de 34,73% sobre o valor faturado pela empresa Aiky Comércio e Distribuidora Ltda. junto à Prefeitura Municipal de Curuçá/PA, nos exercícios de 2017 e 2018, o que engloba não somente os pagamentos efetuados por conta do Contrato 2017/024, mas também da dispensa de licitação 01/2017, no valor total de R$ 669.758,64 (seiscentos e sessenta e nove mil, setecentos e cinquenta e oito reais e sessenta e quatro centavos) .
17.9. Entretanto, diante da constatação de que houve um abatimento do valor de R$ 32.736,06 (trinta e dois mil e setecentos e trinta e seis reais e seis centavos) na última fatura paga à empresa Aiky em 15/6/2018, conforme demonstrado no parágrafo 17.6.1 desta instrução, entendemos que o valor do débito original deverá sofrer um pequeno ajuste, passando para o novo valor de R$ 211.240,36 (duzentos e onze mil, duzentos e quarenta reais e trinta e seis centavos) , conforme demonstrado a seguir:
	Pagamentos de despesa orçamentária Aiky Com. Distr. Ltda. (exercícios de 2017/2018) 

	Data
	Empenho
	Unidade gestora
	Mod. Lic.
	Valor (R$) 
	Perc.
	Débito

	27/4/2017
	30030006
	Fundo Municipal Educação Curuçá 
	Dispensa
	65.404,60
	34,73%
	22.715,02

	13/6/2017
	1040001
	Fundo Municipal Educação Curuçá
	Dispensa
	86.950,40
	34,73%
	30.197,87

	6/7/2017
	22050003
	Fundo Municipal Educação Curuçá
	Dispensa
	5.982,90
	34,73%
	2.077,86

	6/7/2017
	2050204
	Fundo Municipal Educação Curuçá
	Dispensa
	55.420,00
	34,73%
	19.247,37

	21/9/2017
	31080010
	Fundo Municipal Educação Curuçá
	Pregão
	38.118,00
	34,7%
	13.238,38

	21/9/2017
	31080011
	Fundo Municipal Educação Curuçá
	Pregão
	48.715,00
	34,73%
	16.918,72

	26/10/2017
	2100009
	Fundo Municipal Educação Curuçá
	Pregão
	4.476,00
	34,73%
	1.554,51

	26/10/2017
	11090019
	Fundo Municipal Educação Curuçá
	Pregão
	20.200,00
	34,73%
	7.015,46

	26/10/2017
	2100008
	Fundo Municipal Educação Curuçá
	Pregão
	33.922,10
	34,73%
	11.781,15

	26/10/2017
	9100003
	Fundo Municipal Educação Curuçá
	Pregão
	45.788,50
	34,73%
	15.902,35

	21/11/2017
	31100003
	Fundo Municipal Educação Curuçá
	Pregão
	68.587,00
	34,73%
	23.820,27

	18/12/2017
	22110002
	Fundo Municipal Educação Curuçá
	Pregão
	2.724,00
	34,73%
	946,05

	18/12/2017
	22110001
	Fundo Municipal Educação Curuçá
	Pregão
	6.600,00
	34,73%
	2.292,18

	28/12/2017
	15120011
	Fundo Municipal Educação Curuçá
	Pregão
	6.694,00
	34,73%
	2.324,83

	28/12/2017
	28110002
	Fundo Municipal Educação Curuçá
	Pregão
	34.068,00
	34,73%
	11.831,82

	25/5/2018
	22010002
	Fundo Municipal Educação Curuçá
	Pregão
	29.635,80
	34,73%
	10.292,51

	25/5/2018
	23020001
	Fundo Municipal Educação Curuçá
	Pregão
	56.288,40
	34,73%
	19.548,96

	15/6/2018
	26030009
	Fundo Municipal Educação Curuçá
	Pregão
	92.920,00
	34,73%
	32.271,11

	VALOR ORIGINAL DO DÉBITO
	702.494,70
	34,73%
	243.976,42

	15/6/2018
		Abatimento
				 (32.736,06) 

	VALOR ORIGINAL DO DÉBITO APÓS ABATIMENTO
			211.240,36

Fonte: Tabela do parágrafo 41.4 da instrução de peça 131 (p. 27-28) . Essa tabela foi adaptada com base nos seguintes passos: 1.º) Reconstituiu-se o valor original da última Nota fiscal, datada de 15/6/2018, sem o desconto (R$ 92.920,00) , conforme o parágrafo 17.6.1 desta instrução; 2.º) Sobre esse valor aplicou-se o percentual de 34,73%, obtendo-se o débito correspondente a essa parcela (R$ 32.271,11) ; e 3.º) Por último, fez-se o desconto de R$ 32.736,06.
17.10. Nesse sentido, vale lembrar que o percentual de 34,73% foi extraído da diferença percentual entre os preços dos produtos ofertados pela empresa Aiky e os preços dos mesmos produtos ofertados pelas empresas vencedoras do Pregão Presencial 010/2018, que, por meio desse novo pregão, passaram a substituir aquela primeira empresa no fornecimento de alimentação escolar para aquele município, a partir de abril de 2018 (peça 131, p. 23-28) .
18. No que concerne à longa argumentação tecida pelo defendente sobre a necessidade da existência do elemento subjetivo 'dolo específico', ou seja, da intenção de praticar a conduta típica, com uma finalidade especial, para que se configure o crime de improbidade administrativa, sendo que no seu caso não teria havido a intenção deliberada de causar prejuízo à Administração ou de obter favorecimento pessoal, caracterizando-se o seu ato como um delito de mera conduta, entendemos, à exemplo das ressalvas feitas pelo Ministro Raimundo Carreiro em sua Declaração de Voto proferida no Acórdão 1482/2020-TCU-Plenário (TC Processo 019.366/2019-1) , que não cabe nestes autos a formação de um juízo de valor sobre a tipificação das condutas dos gestores relativamente aos atos de improbidade administrativa previstos na Lei 8.429/1992.
18.1. Em primeiro lugar, porque a Lei 8.429/1992 (Lei de Improbidade Administrativa) é de reserva judicial. E, em segundo lugar, porque neste caso, a competência desta Corte de Contas está adstrita ao julgamento da presente Tomada de Contas Especial, nos termos do disposto no artigo 8º da sua Lei Orgânica (Lei 8443/92) , que é o seu estatuto infralegal e que lhe dá suporte normativo suficiente para o exercício das competências que lhe foram outorgadas pela Constituição Federal, não devendo, portanto, este Tribunal fazer juízos sobre a tipificação das condutas dos gestores relativamente aos atos de improbidade administrativa previstos na Lei 8.429/1992.
18.2. Não obstante, caberá tão-somente constar das instruções como elementos informativos se o gestor incidiu na tipificação de quaisquer dos dispositivos da Lei 8.429/1992, bem como em dispositivos do Direito Civil ou Penal, para que o Tribunal faça cumprir o art. 16, § 3º da Lei 8.443/1992 - Lei Orgânica do TCU - que possui comando cogente: '§ 3° Verificada a ocorrência prevista no parágrafo anterior deste artigo, o Tribunal providenciará a imediata remessa de cópia da documentação pertinente ao Ministério Público da União, para ajuizamento das ações civis e penais cabíveis.'
19. Assim sendo, diante do exposto até aqui, entendemos que as alegações de defesa apresentadas pelo ora defendente, o Sr. Jefferson Ferreira de Miranda, Prefeito Municipal de Curuçá/PA, devem ser parcialmente acolhidas, uma vez que, apesar de não lograrem comprovar a legitimidade dos instrumentos que supostamente respaldaram a alteração contratual, permitindo a entrega dos gêneros alimentícios diretamente à Secretaria Municipal de Educação daquele município e de não terem justificado os pagamentos com possível sobrepreço no âmbito do ajuste firmado com a empresa Aiky Comércio e Distribuidora Ltda., comprovaram o ressarcimento de uma parte do débito solidário, em função da subtração do valor de R$ 32.736,06 (trinta e dois mil e setecentos e trinta e seis reais e seis centavos) do pagamento devido à referida empresa, em 15/6/2018, conforme demonstrado no parágrafo 17.6.1, sendo, portanto, cabível o julgamento pela irregularidade das suas contas, com fulcro no art. 16, inciso III, alíneas 'b' e 'c', da Lei 8.443, de 1992, com a imputação, de forma solidária, do débito remanescente, cuja devolução ainda não foi efetuada, no valor original de R$ 211.240,36 (duzentos e onze mil, duzentos e quarenta reais e trinta e seis centavos) , apurado na forma do parágrafo 17.9 desta instrução.
20. No que diz respeito ao Sr. Joaquim Ribeiro da Luz, CPF XXX.446.692-XX, Secretário Municipal de Educação de Curuçá/PA no período de 2/1/2017 a 31/12/2018, e à empresa Aiky Comércio e Distribuição Ltda., CNPJ 04.848.586/0001-08, citados regularmente como responsáveis solidários do Sr. Jefferson Ferreira de Miranda, CPF XXX.679.722-XX, prefeito municipal de Curuçá/PA, no quadriênio 2017/2020, e que permaneceram revéis, por não terem apresentado as suas respectivas alegações de defesa, nos termos do art. 202, § 8º do Regimento Interno/TCU, cabe acrescentar que os argumentos e novos elementos apresentados por este último em sua defesa aproveitam aos demais responsáveis solidários, de acordo com o disposto no artigo 161 do Regimento Interno/TCU: 'Art. 161. Havendo mais de um responsável pelo mesmo fato, a defesa apresentada por um deles aproveitará a todos, mesmo ao revel, no que concerne às circunstâncias objetivas, e não aproveitará no tocante aos fundamentos de natureza exclusivamente pessoal'. 
20.1. Posto isto, e considerando-se que esses novos argumentos e elementos apresentados pelo Sr. Jefferson Ferreira de Miranda, CPF XXX.679.722-XX, aproveitam aos demais responsáveis revéis, quais sejam, o Sr. Joaquim Ribeiro da Luz e a empresa Aiky Comércio e Distribuição Ltda., na medida em que o débito que lhes fora imputado solidariamente continua exigível, porém  reduzido para o valor original de R$ 211.240,36 (duzentos e onze mil, duzentos e quarenta reais e trinta e seis centavos) , haja vista a subtração do valor de R$ 32.736,06 (trinta e dois mil e setecentos e trinta e seis reais e seis centavos) do pagamento devido à referida empresa em 15/6/2018, nos termos do parágrafo 17.6.1 desta instrução, nos manifestamos, também, pelo julgamento da irregularidade das contas desses responsáveis, com fulcro no art. 16, inciso III, alíneas 'b' e 'c', da Lei 8.443, de 1992, com a imputação, de forma solidária, desse débito remanescente, que ainda não foi recolhido.
21. Ademais, inexistem nos autos elementos que demonstrem a boa-fé ou a ocorrência de outros excludentes de culpabilidade. Desse modo, a contas desses responsáveis devem, desde logo, ser julgadas irregulares, nos termos do art. 202, §6, do Regimento Interno/TCU, procedendo-se às suas condenações em débito e à aplicação da multa prevista no art. 57 da Lei 8.443/1992.
22. No tocante à audiência prévia dirigida ao Sr. Joaquim Ribeiro da Luz, então Secretário Municipal de Educação de Curuçá/PA (item 9.8 do Acórdão 9752/2020-TCU-Primeira Câmara - peça 1) , para que apresentasse razões de justificativa 'quanto a haver publicado o aviso de licitação referente ao Pregão Presencial 24/2017, sem que dele constassem maiores detalhes sobre a licitação, tais como números de telefone para contato, endereço de e-mail ou outros meios de obtenção do edital e anexos sem a necessidade de comparecimento à administração municipal, falha que pode haver contribuído significativamente para a redução do número de participantes naquele certame', ele também permaneceu silente.
22.1. Diante, pois, da inexistência nos autos de elementos que comprovem o não cometimento da irregularidade em destaque que, em suma, se traduz na gravidade da falta de informações sobre como obter maiores detalhes sobre a licitação, o que poderia ensejar, inclusive a declaração de nulidade de todo o procedimento licitatório (cfe., por exemplo, Decisão 679/1997 - TCU - Plenário, do Relator Ministro Carlos Átila Álvares da Silva) , e que poderia ter sido saneada, caso a referida audiência prévia fosse atendida, entendemos que deve ser aplicada ao responsável a multa cominada no art. 58, inciso II, da Lei 8.443/92, c/c o art. 268, inciso II, do Regimento Interno/TCU.
22.2. Com relação à aplicação concomitante das multas cominadas no art. 57 e no art. 58, da Lei 8.443/92, para o mesmo responsável, no caso o Sr. Joaquim Ribeiro da Luz, então Secretário Municipal de Educação de Curuçá/PA, vale resgatar o enunciado do Acórdão 4194/2020-TCU-Primeira Câmara, da relatoria do Ministro Benjamin Zymler: 
ENUNCIADO
É possível a aplicação concomitante das multas previstas nos arts. 57 e 58 da Lei 8.443/1992 ao mesmo responsável quando os fatos motivadores de cada penalidade são distintos.
CONCLUSÃO
23. O Sr. Joaquim Ribeiro da Luz, CPF XXX.446.692-XX, Secretário Municipal de Educação de Curuçá/PA no período de 2/1/2017 a 31/12/2018, e a empresa Aiky Comércio e Distribuição Ltda, CNPJ 04.848.586/0001-08, foram citados regularmente como responsáveis solidários ao Sr. Jefferson Ferreira de Miranda, CPF XXX.679.722-XX, prefeito municipal de Curuçá/PA, no quadriênio 2017/2020, entretanto permaneceram silentes, motivo pelo qual serão considerados revéis, dando-se prosseguimento ao processo, de acordo com o art. 12, § 3º, da Lei 8.443/1992 (itens 4, 6 a 8 desta instrução) .
24. De igual forma, o Sr. Joaquim Ribeiro da Luz, CPF XXX.446.692-XX, Secretário Municipal de Educação de Curuçá/PA, no período de 2/1/2017 a 31/12/2018, também foi ouvido em audiência prévia, permanecendo em silêncio, motivo pelo qual também será considerado revel, dando-se prosseguimento ao processo, de acordo com o art. 12, § 3º, da Lei 8.443/1992 (itens 5 e 8 desta instrução) .
25. O Sr. Jefferson Ferreira de Miranda, CPF XXX.679.722-XX, na condição de prefeito municipal de Curuçá/PA, no quadriênio 2017/2020, foi o único responsável solidário a apresentar alegações de defesa. Após a análise dessas alegações, postulou-se pelo seu acolhimento parcial, uma vez elas, apesar de não lograrem comprovar a legitimidade dos instrumentos que supostamente respaldaram a alteração contratual, e de não terem justificado os pagamentos com possível sobrepreço no âmbito do ajuste firmado com a empresa Aiky Comércio e Distribuidora Ltda., comprovaram o ressarcimento de uma parte do débito solidário, em função da subtração do valor de R$ 32.736,06 (trinta e dois mil e setecentos e trinta e seis reais e seis centavos) do pagamento devido à referida empresa., em 15/6/2018, sendo, portanto, proposto, desde logo, nos termos do art. 202, §6º, do Regimento Interno/TCU, ante a inexistência nos autos de elementos que demonstrem a boa-fé ou a ocorrência de outros excludentes de culpabilidade, o julgamento pela irregularidade das suas contas, com fulcro no art. 16, inciso III, alíneas 'b' e 'c', da Lei 8.443, de 1992, com a imputação, de forma solidária, do débito remanescente no valor original de R$ 211.240,36 (duzentos e onze mil, duzentos e quarenta reais e trinta e seis centavos) , apurado na forma do parágrafo 17.9 desta instrução, e da multa prevista no art. 57 da Lei 8.443/92 (itens 9 a 19  e 21 desta instrução) .
26. Finalmente, considerando que as alegações de defesa apresentadas pelo Sr. Jefferson Ferreira de Miranda, CPF XXX.679.722-XX, aproveitam, nos termos do artigo 161 do Regimento Interno/TCU, aos demais responsáveis revéis, quais sejam, o Sr. Joaquim Ribeiro da Luz e a empresa Aiky Comércio e Distribuição Ltda., no sentido de que o débito que lhes fora imputado solidariamente continua exigível, porém reduzido para o valor original de R$ 211.240,36 (duzentos e onze mil, duzentos e quarenta reais e trinta e seis centavos) , em razão da subtração do valor de R$ 32.736,06 (trinta e dois mil e setecentos e trinta e seis reais e seis centavos) do pagamento devido à referida empresa em 15/6/2018; e considerando-se que inexistem neste autos elementos que demonstrem a boa-fé ou a ocorrência de outros excludentes de culpabilidade, também propôs-se, desde logo, nos termos do art. 202, §6.º, do Regimento Interno/TCU, o julgamento pela irregularidade das suas contas, com fulcro no art. 16, inciso III, alíneas 'b' e 'c', da Lei 8.443, de 1992, com a imputação, de forma solidária, do débito remanescente anteriormente mencionado, e com a aplicação da multa prevista no art. 57 da Lei 8.443/92 (itens 9 a 21 desta instrução) .
27. E, por último, como o Sr. Joaquim Ribeiro da Luz, então Secretário Municipal de Educação de Curuçá/PA, no período de 2/1/2017 a 31/12/2018, não apresentou razões de justificativa 'quanto a haver publicado o aviso de licitação referente ao Pregão Presencial 24/2017, sem que dele constassem maiores detalhes sobre a licitação, tais como números de telefone para contato, endereço de e-mail ou outros meios de obtenção do edital e anexos sem a necessidade de comparecimento à administração municipal, falha que pode haver contribuído significativamente para a redução do número de participantes naquele certame', preferindo ficar em silêncio, o que não afastou a irregularidade que lhe foi imputada, propôs-se a aplicação da multa cominada no art. 58, inciso II, da Lei 8.443/92, c/c o art. 268, inciso II, do Regimento Interno/TCU (itens 22, 22.1 e 22.2 desta instrução) .
PROPOSTA DE ENCAMINHAMENTO
28. Diante do exposto, submetemos os autos à consideração superior, propondo ao Tribunal:
a)  declarar a revelia do Sr. Joaquim Ribeiro da Luz, CPF XXX.446.692-XX, e da empresa Aiky Comércio e Distribuidora Ltda., CNPJ 04.848.586/0001-08, nos termos do art. 12, § 3º, da Lei 8.443/92;
b)  rejeitar parcialmente as alegações de defesa do Sr. Jefferson Ferreira de Miranda (CPF XXX.679.722-XX) ;
c)  com fundamento nos arts. 1.º, inciso I, 16, inciso III, alíneas 'b' e 'c', e § 2.º, da Lei 8.443/92 c/c os arts. 19 e 23, inciso III, da mesma Lei, e com os arts. 1º, inciso I, 209, incisos II e III, e §5º, 210 e 214, inciso III, do Regimento Interno, que sejam julgadas irregulares as contas dos Srs. Jefferson Ferreira de Miranda, CPF XXX.679.722-XX, na condição de prefeito do Município de Curuçá/PA, e Joaquim Ribeiro da Luz CPF XXX.446.692-XX, na condição de Secretário Municipal de Educação daquele município, no período de 2/1/2017 a 31/12/2018, e da empresa contratada Aiky Comércio e Distribuição Ltda, CNPJ 04.848.586/0001-08, condenando-os, solidariamente, ao pagamento das quantias a seguir especificadas, com a fixação do prazo de quinze dias, a contar das notificações, para comprovarem, perante o Tribunal (art. 214, inciso III, alínea 'a', do Regimento Interno) , o recolhimento das dívidas aos cofres do Fundo Nacional de Desenvolvimento da Educação - FNDE, atualizadas monetariamente e acrescidas dos juros de mora, calculados a partir das datas discriminadas, até a data dos recolhimentos, na forma prevista na legislação em vigor, abatendo-se, na oportunidade, os valores já ressarcidos:
	VALOR ORIGINAL (R$) 
	DATA DA OCORRÊNCIA
	DÉBITO/CRÉDITO

	22.715,02
	27/4/2017
	Débito

	30.197,87
	13/6/2017
	Débito

	2.077,86
	6/7/2017
	Débito

	19.247,37
	6/7/2017
	Débito

	13.238,38
	21/9/2017
	Débito

	16.918,72
	21/9/2017
	Débito

	1.554,51
	26/10/2017
	Débito

	7.015,46
	26/10/2017
	Débito

	11.781,15
	26/10/2017
	Débito

	15.902,35
	26/10/2017
	Débito

	23.820,27
	21/11/2017
	Débito

	946,05
	18/12/2017
	Débito

	2.292,18
	18/12/2017
	Débito

	2.324,83
	28/12/2017
	Débito

	11.831,82
	28/12/2017
	Débito

	10.292,51
	25/5/2018
	Débito

	19.548,96
	25/5/2018
	Débito

	32.271,11
	15/6/2018
	Débito

	 (32.736,06) 
	15/6/2018
	Crédito

Valor atualizado até 4/3/2022: R$ 266.955,28 (duzentos e sessenta e seis mil, novecentos e cinquenta e cinco reais e vinte e oito centavos) , peça 159, p. 7-12.
d)  aplicar aos Srs. Jefferson Ferreira de Miranda, CPF XXX.679.722-XX, e Joaquim Ribeiro da Luz, CPF XXX.446.692-XX, assim como a empresa Aiky Comércio e Distribuição Ltda., CNPJ 04.848.586/0001-08, individualmente, a multa prevista no art. 57 da Lei 8.443/1992 c/c o art. 267 do Regimento Interno, com a fixação do prazo de quinze dias, a contar das notificações, para comprovarem, perante o Tribunal (art. 214, inciso III, alínea 'a', do Regimento Interno) , o recolhimento das dívidas aos cofres do Tesouro Nacional, atualizadas monetariamente desde a data do acórdão até a dos efetivos recolhimentos, se forem pagas após o vencimento, na forma da legislação em vigor;
e)  aplicar ao Sr. Joaquim Ribeiro da Luz, CPF XXX.446.692-XX, a multa prevista no art. 58, inciso II, da Lei 8.443/1992 c/c o art. 268, inciso II, do Regimento Interno, fixando-lhe o prazo de 15 (quinze) dias, a contar da notificação, para comprovar, perante o Tribunal (art. 214, inciso III, alínea 'a', do Regimento Interno) , o recolhimento da dívida aos cofres do Tesouro Nacional, atualizada monetariamente desde a data do presente acórdão até a do efetivo recolhimento, se for paga após o vencimento, na forma da legislação em vigor;
f)  autorizar, desde logo, nos termos do art. 28, inciso II, da Lei 8.443/1992, a cobrança judicial das dívidas, caso não atendidas as notificações;
g)  encaminhar cópia da deliberação ao Procurador-Chefe da Procuradoria da República no Estado do Pará, nos termos do § 3º do art. 16 da Lei 8.443/1992 c/c o §7º do art. 209 do Regimento Interno do TCU, para adoção das medidas cabíveis; e
h)  encaminhar cópia do acórdão que vier a ser proferido à Prefeitura Municipal de Curuçá/PA, ao Fundo Nacional de Desenvolvimento da Educação - FNDE e aos responsáveis, destacando que o relatório e o voto que fundamentam a deliberação ora encaminhada podem ser acessados por meio do endereço eletrônico www.tcu.gov.br/acordaos  e que, caso tenham interesse, o Tribunal pode encaminhar-lhes cópia desses documentos sem quaisquer custos."
2.	O Ministério Público/TCU, neste feito representado pelo Subprocurador-Geral Lucas Rocha Furtado, manifestou-se de acordo com as proposições da secretaria (peça 163) .
	É o relatório.

Cassio Barbosa Macola (OAB-DF 48798), representando Jefferson Ferreira de Miranda.

Subprocurador-Geral Lucas Rocha Furtado.

TOMADA DE CONTAS ESPECIAL. INEXECUÇÃO PARCIAL DO CONTRATO. SOBREPREÇO. CITAÇÃO SOLIDÁRIA. REVELIA DE DOIS RESPONSÁVEIS. REJEIÇÃO PARCIAL DAS ALEGAÇÕES DE DEFESA. GLOSA DE VALORES POR OCASIÃO DO PAGAMENTO À CONTRATADA. POSSIBILIADE DE ABATIMENTO NO MONTANTE DO DÉBITO. CONTAS IRREGULARES. DÉBITO E MULTA.

TOMADA DE CONTAS ESPECIAL (TCE)

Secretaria de Controle Externo da Educação, da Cultura e do Desporto (SecexEduc).

Em exame tomada de contas especial instaurada mediante a conversão de representação, determinada pelo Acórdão 9752/2020-TCU-Primeira Câmara, em face de irregularidades na aplicação dos recursos oriundos do Fundo Nacional de Desenvolvimento da Educação (Fnde) no Município de Curaça/PA, utilizados para contratação do fornecimento gêneros alimentícios às unidades escolares do município.
2.	Nos termos do aludido acórdão, realizou-se a citação solidária dos responsáveis Joaquim Ribeiro da Luz, Secretário Municipal de Educação de Curuçá/PA no período de 2/1/2017 a 31/12/2018, e Jefferson Ferreira de Miranda, Prefeito Municipal de Curuçá/PA no quadriênio 2017/2020, bem como da empresa Aiky Comércio e Distribuição Ltda., com vistas à apresentação de defesa e/ou o recolhimento do débito ali indicado no decisum, em face da inexecução parcial do Contrato nº 2017/024, celebrado em 16/8/2017 entre o Fundo Municipal de Educação de Curuçá e a empresa Aiky Comércio e Distribuição Ltda, além de pagamentos realizados por fornecimentos havidos com sobrepreço na contratação.
3.	A constatação de inexecução parcial decorreu da apuração realizada na representação de que a empresa foi autorizada a entregar os produtos contratados no Departamento de Alimentação Escolar, embora disposição contratual a obrigasse a efetuar a entrega dos gêneros alimentícios diretamente nas escolas municipais de ensino fundamental, seja zona urbana, seja na rural. Esse procedimento foi autorizado sem a formalização de aditivo que assim o permitisse e sem que se exigisse da empresa fornecedora o desconto ou a restituição dos valores relativos às despesas que incorreria para entregar os produtos alimentícios diretamente nos estabelecimentos de ensino.
4.	Além disso, a citação envolveu os pagamentos realizados com sobrepreço no âmbito do ajuste firmado com a empresa Aiky, tendo em vista os valores por ela cobrados em comparação com aqueles obtidos pela Prefeitura Municipal de Curuçá/PA por intermédio do Pregão Presencial 010/2018 realizado posteriormente para o fornecimento dos mesmos produtos.
5.	Ainda foi realizada audiência, também determinada pelo acórdão, do Sr. Joaquim Ribeiro da Luz, então Secretário Municipal de Educação de Curuçá/PA, a fim de que apresentasse razões de justificativa quanto ao fato de haver publicado o aviso de licitação referente ao Pregão Presencial 24/2017 sem maiores detalhes sobre a licitação, tais como números de telefone para contato, endereço de e-mail ou outros meios de obtenção do edital e anexos, falha que poderia ter contribuído significativamente para a redução do número de participantes naquele certame, segundo apurado no processo de origem desta tomada de contas especial.
6.	Consoante exposto no relatório precedente, não compareceram aos autos com suas alegações de defesa ou razões de justificativa a empresa Aiky Comércio e Distribuição Ltda. e o Sr. Joaquim Ribeiro da Luz, tornando-se revéis, nos termos do art. 12, § 3º, da Lei 8.443/1992.
7.	Já o Sr. Jefferson Ferreira de Miranda, então prefeito, apresentou alegações de defesa que foram examinadas pela SecexEducação.
8.	Em síntese, além de apontar em preliminar a não apreciação de pedido de prorrogação de prazo para produção da defesa, aduziu o responsável não ter incorrido em conduta dolosa ao autorizar a entrega dos produtos em local diverso daquele previsto em contrato, bem como que a autorização para tal se fez necessária em razão da ausência de estrutura para armazenamento dos alimentos nas escolas. Alegou, ainda, aspectos relacionados à segurança, uma vez que o município foi alvo de furtos nas escolas, conforme boletins de ocorrência juntados aos autos. Aduziu, também, que o contrato fora posteriormente alterado unilateralmente para permitir a entrega em novo local, bem como que a prefeitura efetuou a glosa do valor de R$ 32.736,06 da fatura vincenda, devido à redução dos custos de transporte ocorrida com a modificação efetuada, com posterior notificação à empresa contratada. Dessarte, entende ter adotado medidas que entendeu razoáveis, pugnando pelo afastamento de sua responsabilidade pelo débito aqui apurado.
9.	Entrementes, o exame realizado pela SecexEducação foi de que, embora a quantia pudesse ser considerada para fins de abatimento no valor do dano apurado, não se revelou ela suficiente para o afastamento integral do dano e da responsabilidade do então prefeito ou dos demais responsáveis, haja vista que persistiram ainda valores relativos ao sobrepreço apontado e não apenas decorrente da entrega em local diverso. Ressaltou a unidade instrutiva restar evidenciado que o dano total apontado foi de R$ 243.976,42, valor esse superior à quantia que se poderia abater em razão da glosa efetuada pela própria gestão.
10.	Considerando, pois, que no Tribunal não se aprecia o dolo específico para fins de responsabilização, nem se faz o exame à luz da Lei de Improbidade Administrativa, consoante a linha da defesa, propõe aquela unidade instrutiva o acolhimento parcial das alegações de defesa unicamente no que tange à dedução do montante de R$ 32.736,06 dos valores apontados como débito.
11.	Por conseguinte, a proposição da secretária é no sentido de que sejam considerados revéis os responsáveis Aiky Comércio e Distribuição Ltda. e o Sr. Joaquim Ribeiro da Luz, e, com a rejeição parcial das alegações de defesa do Sr. Jefferson Ferreira, sejam as contas desses responsáveis julgadas irregulares, com condenação solidária em débito, além da aplicação da multa proporcional. Ainda, com relação ao Sr. Joaquim Ribeiro da Luz, a SecexEducação propõe aplicação da multa prevista no art. 58, inciso II, da Lei 8.443/1992, em razão do não afastamento da irregularidade que lhe foi imputada em audiência.
12.	Com a subida dos autos ao Ministério Público/TCU, o Subprocurador-Geral Lucas Rocha Furtado manifestou-se de acordo com a análise e proposições.
13.	Feita essa breve contextualização da matéria apreciada, e, à vista dos elementos destes autos e da análise empreendida pela SecexEducação, consigno que acompanho as proposições uniformes dos pareceres, acolhendo os apontamentos da instrução como razões de decidir.
14.	Com efeito, a medida adotada pelo gestor municipal não se revelou suficiente para afastar o dano apontado nesta tomada de contas especial, eis que decorrente não apenas da diferença entre os valores pagos em razão da alteração da logística contratada para o fornecimento dos gêneros alimentícios, mas também pelo pagamento realizado por produtos havidos com sobrepreço.
15.	Nesse sentido, embora não haja nos autos elementos que indiquem ter havido o gestor atuado com dolo específico, no sentido de buscar, com suas ações, causar prejuízo ao erário, agiu com culpa grave ao descurar-se dos cuidados relativos à verificação da economicidade da contratação, conduzindo o município a pagar por preços superiores aos de mercado no fornecimento dos gêneros alimentícios em questão. Portanto, resta a meu ver evidenciado o dano ao erário, o nexo de causalidade e a conduta culposa dos agentes públicos, além do beneficiamento do agente privado dessa condição.
16.	Dessarte, não havendo nos autos elementos que indiquem de forma objetiva a ocorrência de boa-fé, as contas dos responsáveis devem ser julgadas desde logo irregulares, nos termos do art. 202, § 6º, do Regimento Interno/TCU e da jurisprudência desta Corte de Contas e na linha alvitrada nos pareceres.
	Ante o exposto, acolhendo os pareceres uniformes da unidade técnica e do Ministério Público/TCU, manifesto-me por que o Tribunal aprove o acórdão que ora submeto à deliberação deste Colegiado. 
TCU, Sala das Sessões, em 27 de setembro de 2022.
AUGUSTO SHERMAN CAVALCANTI 
Relator